【裁判字號】    96,訴,2259
【裁判日期】    971029
【裁判案由】    有關土地登記事務
【裁判全文】
臺北高等行政法院判決
                                      96年度訴字第2259號
原      告  甲○○
訴訟代理人  乙○○
被      告  基隆市信義地政事務所
代  表  人  丙○○主任）住同.
訴訟代理人  丁○○兼送達代收.
            己○○
            戊○○
上列當事人間因有關土地登記事務事件，原告提起確認行政處分
無效訴訟，本院判決如下：
    主      文
原告之訴駁回。
訴訟費用由原告負擔。
    事實及理由
一、事實概要：
  (1)原告將其登記所有基隆市○○區○○路176 號房屋（即基隆
    市○○區○○段1 小段1 建號，基地坐落：基隆市○○區○
    ○段1 小段3 號）（下稱系爭建物），於民國（下同）78年
    1 月13日與訴外人基隆大世界戲院事業股份有限公司（下稱
    基隆大世界戲院事業公司）共同委託訴外人乙○○，向基隆
    市地政事務所以（78）基所字第556 號申請所有權移轉買賣
    登記收件在案，案經審核因瑕疵經基隆市地政事務所於78年
    1 月13日基所補字第162 號通知其補正，因無法於補正期間
    完成補正，遂經基隆市地政事務所依法駁回在案。
  (2)本件申請案嗣於82年10月19日再以（82）基所字第29566 號
    登記申請案由張明欽代理重新送件，並提出訴外人基隆大世
    界戲院事業公司82年10月18日簽立之切結書敘明代理人變更
    之事由，並沿用原申請書及所附繳之證件，本件買賣契約書
    並依法完成公證且繳納契稅完竣，被告遂依公證契約書所載
    ，以82年10月19日（82）基所地字第29566 號函（下稱原處
    分）將系爭建物移轉登記予訴外人基隆大世界戲院事業公司
    。原告不服，於96年4 月30日函請被告確認原處分為無效，
    未被允許，遂依行政訴訟法第6 條第1 項之規定向本院提起
    行政訴訟。
二、原告訴稱：
  (1)原告以原為系爭建物移轉登記申請案之義務人，未於該移轉
    登記申請書上簽名或蓋章，亦無委任訴外人張明欽擔任代理
    人，本件亦非權利人單方可申請移轉登記之事件，則被告所
    為准予系爭建物移轉登記之處分顯係無效之行政處分，依據
    行政訴訟法第6 條第2 項提起確認原處分無效之訴，並依據
    行政訴訟法第7 條合併提起損害賠償之訴，而聲明：「確認
    原處分無效，被告應賠償原告新台幣（下同）515,905,231
    元，訴訟費用由被告負擔」。
  (2)本件原告認原處分有行政程序法第111 條第6 及7 款規定之
    無效原因（參本院卷p-244 ），原告於96年4 月30日請求被
    告確認本件原處分無效，經被告以96年5 月29日基信地所一
    字第0960002976號確答原處分為有效之處分，故原告依行政
    訴訟法第6 條第1 項提起確認本件行政處分無效之訴，並依
    同法第7 條之規定合併請求損害賠償。因系爭房屋已滅失，
    無法請求回復登記，如原處分經判決確認無效，則原告依法
    可向被告請求損害賠償，故原告提起本件確認行政處分無效
    之訴，自有行政訴訟法第6 條第1 項規定之即受確認判決之
    法律上利益。
  (3)訴外人張明欽未經原告授權，逕為代理原告為系爭建物之移
    轉登記，自非合法，原處分准為登記，有行政程序法第111
    條第6 及7 款規定之無效原因，而為無效之行政處分。
    行為時（84年07月12日修正前）土地登記規則第26條：「
      左列登記由權利人或登記名義人單獨申請之：（略）」，
      並無本案建物移轉登記在內，而同規則第37條第1 項第3
      款僅規定，申請登記時，如因登記原因證明文件經依法公
      證或監證者，則無須提出登記義務人之印鑑證明。即使本
      件移轉登記原因證明文件經公證，僅無須提出登記義務人
      之印鑑證明，仍非屬權利人或登記名義人單獨申請之事項
      ，故訴外人張明欽未經原告授權，逕為代理原告為系爭建
      物之移轉登記，自非合法。
    本件申請案前經駁回在案，而於82年10月19日以（82）基
      所字第29566 號重新送件時，原告既未會同辦理申請登記
      ，而其系爭建物移轉登記申請書亦未有原告之簽名或蓋章
      ，且82年之重新送件亦非原告委託訴外人張明欽辦理，則
      被告依法應通知其補正，逾期不補正應駁回其申請（前揭
      行為時土地登記規則第48條第1 項可參）又依據內政部地
      政司96年4 月9 日內受中辦地字第0960723612號函，其函
      中內容已明白告知基隆市政府，被告82年10月19日（82）
      基所字第29566 號登記申請案，有關權利人（即基隆大世
      界戲院事業公司）以切結方式單獨變更代理人，未通知出
      賣人，且於該土地登記申請書未經義務人（即原告）簽名
      蓋章等事項，與民法代理及現行土地登記規則第36、40條
      等規定未合。由此可證，經重新送件之本件申請案，於法
      有違，被告所為移轉登記係為無效之行政處分。
  (4)參照司法院釋字第107 號解釋：已登記不動產所有人之回復
    請求權，無民法第125 條消滅時效規定之適用，故本件合併
    請求損害賠償部分，被告主張本件損害賠償已時效消滅，顯
    不足採。應以「租地建屋」而取得之土地優先購買權之權利
    價值，及系爭房屋之價值，共計515,905,231 元，為損害賠
    償額（參酌估價報告書）。
三、被告抗辯：
  (1)本件應依行政訴訟法第107 條第1 項第6 款起訴逾越法定期
    限及第10款起訴不合程式或不備其他要件者之規定，予以裁
    定駁回。
    蓋行政處分之效力，依其瑕疵分成4 級「第1 級重大瑕疵
      ，為行政程序法第111 條第7 款重大明顯瑕疵及第1 款至
      第6 款法律明定無效之事由；第2 級中度及輕度瑕疵，為
      行政程序法第114 條各款之程序瑕疵不補正，....」（吳
      庚行政法之理論與實用10版p416參照）。由此觀之，行政
      處分之瑕疵，依其瑕疵重大之程度可分為無效及得撤銷之
      行政處分。而行政程序法第111 條之規定，皆屬行政處分
      之法定要式及內容之瑕疵，為無效之行政處分；然行政程
      序法第114 條之規定，則屬行政處分之程序或方式之瑕疵
      ，為得撤銷之行政處分。原告主張其於（82）基所字第29
      566 號登記案申請書中未簽名蓋章之部分係屬程序事項，
      為行政程序法第114 條之範疇，故被告之處分為得撤銷之
      行政處分，非行政程序法第111 條之無效行政處分。
    原告與訴外人基隆大世界戲院事業公司簽定買賣契約，且
      該契約依公證程序經臺灣基隆地方法院公證處公證完竣，
      原告依民法第348 條之規定，負有交付系爭建物予基隆大
      世界戲院事業公司並使其取得該物所有權之義務；基隆大
      世界戲院事業公司對於原告則依民法第367 條之規定，有
      交付約定價金及受領標的物之義務，而被告依前開公證契
      約內容登載。原告要求被告回復原告所有權之權利，孰不
      知原告回復所有權後，還是需交付所有權予訴外人基隆大
      世界戲院事業公司，而原契約已記載買受人需支付價金於
      原告（被告誤載為被告），原告既已收取相當之報酬，並
      無損害，且買賣移轉契約書既經法院公證，法律關係明確
      ，原告依行政訴訟法第6 條第1 項規定提起行政訴訟，因
      欠缺訴之利益，而程序不合法。
    訴願法第1 條及第14條之規定，人民對於中央或地方機關
      之行政處分，認為違法或不當，致損害其權利或利益者，
      得依法提起訴願之期間，應自行政處分達到之次日起30日
      內為之。利害關係人提起訴願者，前項期間自知悉時起算
      。但自行政處分達到後，已逾3 年者，不得提起。又行政
      程序法第128 條規定，行政處分於法定救濟期間經過後，
      相對人或利害關係人亦得主張特定事由向行政機關申請撤
      銷。惟前項申請之期限自法定救濟期間經過後已逾5 年者
      ，不得申請。原告主張不服82年10月19日收件基所字第29
      566 號登記申請案所為之處分，顯逾法定救濟期間及特別
      救濟期間。本件於82年10月27日業已登記完畢，卻歷經13
      年後才於96年6 月29日向鈞院提起確認訴訟，現行行政訴
      訟法雖未規範確認訴訟提起之期限，然依行政訴訟法第10
      6 條規定，確認訴訟尚無訴願前置規定，是否應準用上開
      規定，自行政處分完畢之日起，最遲3 年內應提起訴訟，
      以維護法律關係之安定性。
  (2)合併請求損害賠償部分，已時效消滅，實體上亦無理由。
    行政程序法第131 條規定「公法上請求權，除法律有特別
      規定外，因5 年間不行使而消滅。」係採權利消滅主義與
      民法第144 條規定私法上請求權之時效採抗辯主義不同，
      故原告主張不服被告82年10月19日基所字第29566 號登記
      申請案所為之處分（該案於82年10月27日業已登記完畢）
      ，提起本件確認之訴，顯逾5 年公法上請求權之時效，請
      求權歸於消滅。又國家賠償法第8 條規定，國家賠償請求
      權，自請求權人知有損害時起，因2 年間不行使而消滅；
      自損害發生時起，逾5 年者亦同。」，則其提起救濟時亦
      顯逾國家賠償法時效之規定。又司法院釋字第107 號解釋
      係針對民法第767 條物上請求權有無適用民法第125 條消
      滅時效15年之適用問題，與本案無涉。
    系爭建物於41年7 月31日以41年日字120 號登記案申辦建
      物第1 次登記，所有權人登記為基隆大世界戲院事業公司
      ，系爭建物之基地（日新段1 小段3 號）之所有權人為連
      震東等4 人，系爭建物於74年買賣移轉予劉王秋月，並於
      77年買賣移轉予原告；另系爭建物之基地所有權人於47年
      贈與移轉予彰化商業銀行股份有限公司，並於82年買賣移
      轉予周連吉，則系爭建物非原告所興建，況於82年彰化商
      業銀行股份有限公司移轉系爭建物之基地予周連吉之買賣
      移轉登記案中，其地上權人劉進陽已提出優先承購權放棄
      書表明放棄土地優先承買權，且原告亦非基地承租人，故
      本件原告不能主張土地優先承買權。故原告以「租地建屋
      」而取得之土地優先購買權之權利價值為本件損害賠償額
      ，顯不合理。
  (3)綜上，被告以本件系爭建物移轉登記申請案，其代理人張明
    欽已經特別授權，並依法提出相關證明文件，該買賣契約書
    亦經法院公證，則本件系爭建物移轉登記之申請符合相關法
    律之規定，被告依法予以登記完竣，原處分並無違誤；且本
    件合併請求損害賠償部分，已時效消滅，又原告以土地優先
    購買權之權利價值為本件損害賠償額，顯不合理等語。而聲
    明：「原告之訴駁回，訴訟費用由原告負擔」。
四、得心證之理由：
  (1)「確認行政處分無效及確認公法上法律關係成立或不成立之
    訴訟，非原告有即受確認判決之法律上利益者，不得提起之
    。」行政訴訟法第6 條第1 項前段定有明文。而所謂無效之
    行政處分，係指行政行為具有行政處分之形式，但其內容有
    任何人一望即知之瑕疵，已達重大明顯程度，而自始、當然
    、確定不生效力（參見吳庚先生著行政法之理論與實用增訂
    10版p410、p407）；又所謂即受確認判決之法律上利益，須
    因行政處分是否生效不明確，致原告在公法上之地位有受侵
    害之危險，而此項危險得以對於被告之確認判決除去之者，
    始為存在（參見最高法院27年度上字第316 號、52年度台上
    字第1240號判例）。若原告提起確認行政處分無效之訴，不
    具即受確認判決之法律上利益，即為欠缺權利保護必要要件
    ，而屬法律上顯無理由之情形，行政法院得依行政訴訟法第
    107 條第3 項之規定，不經言詞辯論逕以判決駁回之。
  (2)原告主張自己為系爭建物移轉登記申請案之義務人，未於該
    移轉登記申請書上簽名或蓋章，亦無委任訴外人張明欽擔任
    代理人，本件亦非權利人單方可申請移轉登記之事件，則被
    告所為准予系爭建物移轉登記之處分顯係無效之行政處分云
    云。基於維護法律安定性，學說及各國立法例皆認為行政處
    分是否無效，除法律定有明文之情形外，宜從嚴認定，故乃
    兼採「明顯瑕疵說」與「重大瑕疵說」作為認定標準之理論
    基礎。是以，依據行政程序法第111 條之規定，行政處分無
    效之原因，除該條第1 款至第6 款之例示規定外，尚有第7
    款「其他具有重大明顯之瑕疵者」之概括規定，用以補充前
    6 款所未及涵蓋之無效情形性、補充性規定，惟無論何者，
    均需行政處分內容有一望而知即具有「重大明顯之瑕疵」始
    得謂之；反之，若瑕疵倘未重大、明顯，則行政處分依然有
    效，僅係得撤銷。經查，本件就系爭處分是否登記原因關係
    經公證即無需於該移轉登記申請書上簽章或授權，是關於行
    為時（84年07月12日修正前）土地登記規則第26條、第37條
    第48條適用之爭議，係涉及法規適用之判斷，非屬一望即知
    系爭處分內容具有重大明顯瑕疵之情形，應屬系爭處分有無
    違法及是否應予撤銷之範疇，原告所爭執之授權與否，是申
    請案件之授權，而行政程序法第111 條第6 款所稱未經授權
    而違背法規有關專屬管轄之規定或缺乏事務權限，而使行政
    處分無效之「權限」規定，是針對為處分之機關有無權限而
    言，與申請案件申請人有無授權他人代辦者無關。職此，原
    告就系爭處分不應提起確認行政處分無效之訴，而應提起撤
    銷訴訟撤銷系爭處分；原告就應提起行政處分撤銷的訴訟，
    提起確認行政處分無效之訴，法院即無法對於原告以確認判
    決實現其公法上權利，故本件訴訟不具即受確認判決之法律
    上利益，揆諸前開說明，原告之訴即屬欠缺權利保護之必要
    ，而得不經言詞辯論，逕以判決駁回之。
  (3)本件原告起訴，究竟提起確認行政處分無效之訴，或違法行
    政處分撤銷之訴不明，後具狀表明為確認行政處分無效之訴
    （參本院卷p-57），並經當庭陳明無誤（參本院卷p-53），
    但原告就原處分之爭執並非行政處分內容有一望而知即具有
    「重大明顯之瑕疵」之無效範疇，而是瑕疵倘未重大、明顯
    ，行政處分依然有效，僅得撤銷之範疇，就原告對原處分之
    爭議而言，是應主張違法行政處分撤銷之訴；然而撤銷之訴
    ，是要先經訴願程序，未經訴願程序，即使主張撤銷之訴，
    其訴訟亦不合法。參照行政訴訟法第6 條第5 項：「應提起
    撤銷訴訟，誤為提起確認行政處分無效之訴訟，其未經訴願
    程序者，高等行政法院應以裁定將該事件移送於訴願管轄機
    關，並以行政法院收受訴狀之時，視為提起訴願。」之規定
    ，本院就此本應以裁定將本件移送於訴願管轄機關，惟原處
    分迄今原告提起本件訴訟已10多餘年，參照上開訴願法第1
    條及第14條之規定，早已逾越訴願可得提起之時間，原告亦
    無由遵期提起訴願，本院即無庸再依該規定，將本件移送於
    訴願管轄機關，併予敘明。
五、據上論結，本件原告之訴顯無理由，爰依行政訴訟法第107
    條第3 項、第98條第1 項前段，判決如主文。
中    華    民    國      97    年    10    月  29    日
            臺北高等行政法院第三庭
                    審判長法  官  姜素娥
                          法  官  楊莉莉
                          法  官  陳心弘
上為正本係照原本作成。
如不服本判決，應於送達後20日內向本院提出上訴狀並表明上訴
理由，如於本判決宣示後送達前提起上訴者，應於判決送達後20
日內補提上訴理由書（須按他造人數附繕本）。
中    華    民    國    97    年    10    月   29     日
                          書記官  鄭聚恩


司法院資訊處製作；財團法人民間司法改革基金會備份。
